臺灣士林地方法院民事判決　　　　　　　 95年度訴字第931號
原　　　告　丙○○
　　　　　　丁○○
　　　　　　戌○○葉焜麗之繼.
　　　　　　庚○○葉焜麗之繼.
　　　　　　壬○○葉焜麗之繼.
　　　　　　卯○○葉焜麗之繼.
　　　　 　 巳○○葉焜麗之.
　　　　 　 天○○葉吉夫之.
　　　　　　辛○○葉吉夫之繼.
　　　　　　辰○○葉吉夫之繼.
　　　　　　亥○○葉吉夫之繼.
　　　　 　 寅○○葉吉夫之.
　　　　 　 子○○葉吉夫之.
　　　　 　 癸○○葉吉夫之.
　　　　 　 酉○○葉焜淋之.
　　　　　　丑○○葉焜淋之繼.
　　　　 　 申○○葉焜淋之.
　　　　 　 未○○葉焜淋之.
　　　　 　 午○○
上列19人共同
訴訟代理人　張瑞釗律師
被　　　告　甲○○○　住臺北市○○區○○路245巷24弄265號
訴訟代理人　乙○○○　住臺北市○○市鄉○路2段6巷15號2樓
被　　　告　戊○○　　住臺北市○○區○○路245巷34弄271號
兼上一人
訴訟代理人　己○○　　住臺北市○○區○○路245巷34弄261號
上列當事人間拆屋還地事件，本院於民國96年12月11日言詞辯論
終結，判決如下：
    主  文
一被告甲○○○應自坐落臺北市○○區○○段6 小段325 地號土
  地，如附圖所示A 、B 、C 部分遷出；將該部分土地之地上物
  拆除，將土地返還原告戌○○、庚○○、壬○○、卯○○、巳
  ○○、酉○○、丑○○、申○○、未○○、天○○、辛○○、
  辰○○、亥○○、寅○○、子○○、癸○○、午○○及全體共
  有人。
二被告己○○、戊○○應自坐落臺北市○○區○○段6 小段325
  地號、同段326 地號土地，如附圖所示G 、I 、E 、D 、D1、
  J 、F 、L 部分遷出。
三被告戊○○應將坐落臺北市○○區○○段6 小段325 地號、同
  段326 地號土地，如附圖所示G 、I 、E 、D 、D1、J 、F 、
  L 部分之地上物拆除，將臺北市○○區○○段6 小段325 地號
  土地如附圖所示G 、I 、E 、D 部分返還原告戌○○、庚○○
  、壬○○、卯○○、巳○○、酉○○、丑○○、申○○、未○○、天○○、辛○○、辰○○、亥○○、寅○○、子○○、癸○○、午○○及全體共有人；將臺北市○○區○○段6 小段32
  6 地號土地如附圖所示D1、J 、F 、L 部分返還原告丙○○。
四被告己○○、戊○○應自坐落臺北市○○區○○段6 小段326
  號、同段328 號土地，如附圖所示F1、H 、K 、H1、M 部分遷
  出。
五被告戊○○應將坐落臺北市○○區○○段6 小段326 地號、同
  段328 地號土地，如附圖所示F1、H 、K 、H1、M 部分地上物
  拆除，將臺北市○○區○○段6 小段326 地號土地如附圖所示
  H 、K 部分返還原告丙○○，將臺北市○○區○○段6 小段32
  8 地號土地如附圖所示F1、H1、M 部分返還原告丁○○。
六原告其餘之訴駁回。
七訴訟費用由被告甲○○○負擔五分之二，其餘五分之三由被告
  戊○○負擔。
八本判決原告勝訴部分以新臺幣肆佰萬元為被告供擔保後，得假
  執行；但被告戊○○如以新臺幣柒佰伍拾捌萬貳仟柒佰零肆元
  為原告預供擔保或提存，得免為假執行。
九原告其餘假執行之聲請駁回。
    事  實  及  理  由
壹、程序部分：
    按訴狀送達後，原告不得將原訴變更或追加他訴，但請求之
    基礎事實同一、擴張或減縮應受判決事項之聲明，或不甚礙
    被告之防禦及訴訟之終結者，不在此限。民事訴訟法第255
    條第1項第2款、第3款、第4款分別定有明文。本件原告於起
    訴後追加原告，並追加戊○○、己○○為被告，且其請求返
    還之土地，亦依本院於民國96年7 月16日勘驗現場並囑託臺
    北市士林地政事務所測繪之複丈結果，更正如現在訴之聲明
    。經核其訴之變更，為基於同一基礎事實，而擴張或減縮應
    受判決事項之聲明者，且不甚礙被告之防禦及訴訟之終結，
    依上開法條規定，原告訴之變更應予准許。先予敘明。
貳、實體部分：
一、原告起訴主張：
  (一)臺北市○○區○○段6 小段325 地號土地（下稱系爭325 號
    土地），於89年12月29日以土地重劃為原因登記為葉達三所
    有；臺北市○○區○○段6 小段326 地號土地（下稱系爭32
    6 號土地），於89年12月29日以土地重劃為原因登記為原告
    丙○○（下稱丙○○）所有；臺北市○○區○○段6 小段32
    8 地號土地（下稱系爭328 號土地），於89年12月29日以土
    地重劃為原因登記為原告丁○○（下稱丁○○）所有。又葉
    達三於日據時代大正11年3 月23日死亡，系爭325 號土地由
    長男葉焜麗、次男葉焜淋、三男午○○繼承；又葉焜麗於89
    年11月4 日死亡，其繼承人為戌○○、庚○○、葉憲文、葉
    守文、壬○○、卯○○、巳○○；葉焜淋於81年12月26日死
    亡，其繼承人為葉雪玉、葉吉夫、酉○○、丑○○、申○○
    、未○○。葉雪玉又於87年11月21日死亡，其繼承人為葉吉
    夫、酉○○、丑○○、申○○、未○○；葉吉夫於94年8 月
    3 日死亡，其繼承人為天○○、辛○○、辰○○、亥○○、
    寅○○、子○○、癸○○。爰就請求返還系爭325 號土地部
    分，以葉達三之繼承人即戌○○、庚○○、壬○○、卯○○
    、巳○○、天○○、辛○○、辰○○、亥○○、寅○○、子
    ○○、癸○○、酉○○、丑○○、申○○、未○○、午○○
    （以下均省略「原告」之稱呼）為原告。
  (二)被告甲○○○（下稱甲○○○）無權占有系爭325 號土地如
    附圖所示A 、B 、C 部分；被告己○○（下稱己○○）、被
    告戊○○（下稱戊○○）無權占有系爭325 號土地如附圖所
    示G 、I 、E 、D 部分，系爭326 號土地如附圖所示D1、J
    、F 、L 、H 、K 部分，系爭328 號土地如附圖所示F1、H1
    、M 部分。原告為所有權人，爰依民法第767 條規定，起訴
    聲明請求判決：
    1.甲○○○應自坐落系爭325號土地，如附圖所示A、B、C部
      分遷出；將該部分土地之地上物拆除，將土地返還戌○○
      、庚○○、壬○○、卯○○、巳○○、酉○○、丑○○、
      申○○、未○○、天○○、辛○○、辰○○、亥○○、寅
      ○○、子○○、癸○○、午○○及全體共有人。
    2.己○○、戊○○應自坐落系爭325號、326號土地，如附圖
      所示G 、I 、E 、D 、D1、J 、F 、L 部分遷出；將該部
      分土地地上物拆除。暨將系爭325 號土地如附圖所示G 、
      I 、E 、D 部分土地返還戌○○、庚○○、壬○○、卯○○、巳○○、酉○○、丑○○、申○○、未○○、天○○
      、辛○○、辰○○、亥○○、寅○○、子○○、癸○○、
      午○○及全體共有人；暨將系爭326 號土地如附圖所示D1
      、J 、F 、L 返還丙○○。
    3.己○○、戊○○應自坐落系爭326號、328號土地，如附圖
      所示F1、H 、K 、H1、M 部分遷出；將該部分土地地上物
      拆除。暨將系爭326 號土地如附圖所示H 、K 部分返還丙○○，將系爭328 號土地如附圖所示F1、H1、M 部分返還
      丁○○。
    4.原告願供擔保，請准宣告假執行。
二、被告之答辯：
  (一)被告甲○○○辯稱：
    1.甲○○○居住使用系爭325 地號土地已達57年，門牌號碼
      為臺北市○○區○○路245 巷34弄265 號（下稱系爭265
      號房屋）。系爭325 號土地之所有權人原為財政部國有財
      產局（下稱國有財產局），曾向甲○○○提起拆屋還地訴
      訟，經臺灣臺北地方法院58年度訴字第4927號判決、臺灣
      高等法院59年度上字第2192號判決、最高法院60年度臺上
      字第4519號裁定（以下合稱前案確定判決），駁回國有財
      產局之訴，堪信甲○○○確有占有使用系爭325 地號土地
      之合法權源。
    2.並聲明請求判決：原告之訴駁回。
  (二)被告戊○○、己○○辯稱：
    1.對占有系爭325號、326號、328號土地，如附圖所示G、I
      、E、D、D1、J、F、L、F1、H、K、H1、M之情不爭執，建
      物門牌號碼為臺北市○○區○○路245巷34衖271號（下稱
      系爭271號房屋），惟有占有權源。
    2.系爭271 號房屋之事實上處分權人為戊○○，己○○為戊○○之子，亦居住其內。戊○○係前行政院閻錫山（下稱
      閻錫山）之廚師，於38年間隨閻錫山來臺灣，閻錫山於39
      年間出資興建系爭271 號房屋，分配其部屬其訴外人郝振
      篤使用，嗣郝振篤於75、76年間移民美國，將系爭271 號
      房屋以贈與的意思贈與戊○○，戊○○即取得系爭271 號
      房屋之事實上處分權，並自75年、76年間占有之始起，即
      以行使地上權之意思，和平繼續占有系爭325 、326 、32
      8 號土地。
    3.系爭326 號、328 號土地之所有權人，原係丙○○、丁○○之被繼承人周發來。45年間，因土地使用之故，由訴外
      人周發來與楊玉振、陳葉錩訂立土地互易契約，依法已發
      生土地買賣效力，而依上開互易契約，系爭326 號、328
      號土地即約定由郝振篤使用，故郝振篤有占有使用系爭32
      6 號、328 號土地之權源，並已將該權利合法轉讓予戊○○，而丙○○、丁○○亦應承受其被繼承人周發來之義務
      ，故戊○○、己○○就系爭土地有占有權源。
    4.並聲明請求判決：原告之訴駁回；如受不利判決，願供擔
      保，請准宣告免為假執行。
三、兩造不爭執之事實：
  (一)系爭325 地號土地，於89年12月29日以土地重劃為原因登記
    為葉達三所有；系爭326 地號土地，於89年12月29日以土地
    重劃為原因登記為丙○○所有；系爭328 地號土地，於89年
    12月29日以土地重劃為原因登記為丁○○所有。有土地登記
    謄本附卷可稽（本院卷一，第10頁至第12頁）。
  (二)葉達三於日據時代大正11年3月23日死亡，系爭325號土地由
    長男葉焜麗、次男葉焜淋、三男午○○繼承；又葉焜麗於89
    年11月4 日死亡，其繼承人為戌○○、庚○○、葉憲文、葉
    守文、壬○○、卯○○、巳○○；葉焜淋於81年12月26日死
    亡，其繼承人為葉雪玉、葉吉夫、酉○○、丑○○、申○○
    、未○○。葉雪玉又於87年11月21日死亡，其繼承人為葉吉
    夫、酉○○、丑○○、申○○、未○○；葉吉夫於94年8 月
    3 日死亡，其繼承人為天○○、辛○○、辰○○、亥○○、
    寅○○、子○○、癸○○。有繼承系統表、戶籍謄本在卷足
    憑（本院卷一，第75頁至第89頁）。
  (三)甲○○○為系爭265 號房屋之事實上處分權人，該房屋占有
    系爭325 號土地如附圖所示A 、B 、C 部分；戊○○為系爭
    271 號房屋之事實上處分權人，該房屋占有系爭325 號土地
    如附圖所示G 、I 、E 、D 部分，占有系爭326 號土地如附
    圖所示D1、J 、F 、L 、H 、K 部分，占有系爭328 號土地
    如附圖所示F1、H1、M 部分。己○○為戊○○之子，亦居住
    於系爭271 號房屋內。此業經本院履勘現場，並囑託臺北市
    士林地政事務所測繪無訛，有本院96年7 月16日勘驗筆錄、
    臺北市士林地政事務所複丈成果圖在卷供參（本院卷一，第
    228 頁至第229 頁；本院卷二，第5 頁至第7 頁）。
四、本件經兩造整理並簡化之爭點如下（本院卷二，第117 頁至
    第118頁）：
  (一)前案確定判決認定坐落臺北市○○區○○段燒寮小段591-
    1 、590 、599 、600-1 、535 、536 、143 、148 號等8
    筆土地，為閻錫山代表甲○○○之夫李志傑向國有財產局之
    前身臺灣金屬礦業股份有限公司所承租，而認定甲○○○占
    有系爭土地為有權占有，前案確定判決是否及於同段590-1
    土地？原告是否受前案確定判決拘束？前案確定判決與本案
    是否為同一案件？
  (二)前案確定判決所指之土地是否為系爭325 號、326 號、328
    號土地？
  (三)郝振篤與戊○○有無換地協議？郝振篤就系爭土地是否有所
    有權、地上權或其他占有權源？
五、茲分述本院得心證之理由如下：
  (一)按不動產物權，依法律行為而取得設定、喪失、及變更者，
    非經登記，不生效力，固為民法第758 條所明定。惟因繼承
    而取得不動產物權，係依法律行為以外之事由所生不動產物
    權之變動，不受民法第758 條所定須經登記始生效力之限制
    ，亦經最高法院40年臺上字第1001號著有判例。系爭325 號
    土地雖尚未辦理繼承登記，而仍登記為已過世之葉達三所有
    ，惟依兩造不爭執事實(二)所示，原告戌○○、庚○○、壬○○、卯○○、巳○○、天○○、辛○○、辰○○、亥○○、
    寅○○、子○○、癸○○、酉○○、丑○○、申○○、未○○、午○○均為葉達三之繼承人，依上開法條規定及判例意
    旨，不須登記即已取得所有權。從而，其等基於所有權人之
    身分，依民法第767 條規定提起本件訴訟，當為適格。合先
    敘明。
  (二)原告應不受前案確定判決拘束：
    1.按國有財產局曾向甲○○○提起拆屋還地訴訟，請求甲○○○將臺北市○○區○○段燒寮小段590 號土地上之平
      房拆除，將土地返還國有財產局。經臺灣臺北地方法院58
      年度訴字第4927號判決、臺灣高等法院59年度上字第2192
      號判決、最高法院90年度臺上字第4519號裁定，駁回國有
      財產局之訴確定，此業經本院向臺灣臺北地方法院調閱上
      開裁判附卷足憑（本院卷一，第90頁至第107 頁），應堪
      信為真實。原告猶以原卷宗已銷毀為據，否認臺灣臺北地
      方法院所檢送之前案確定判決內容，顯非可採。
    2.甲○○○抗辯：系爭325 號土地即前案確定判決所指之臺
      北市○○區○○段燒寮小段590 號土地，原告應受前案
      確定判決之拘束，不得請求甲○○○拆屋還地云云。按確
      定判決，除當事人外，對於訴訟繫屬後為當事人之繼受人
      者，及為當事人或其繼受人占有請求之標的物者，亦有效
      力，此為民事訴訟法第401 條第1 項所明定。惟葉達三、
      丙○○、丁○○均係因土地重劃而取得系爭325 號、326
      號、328 號土地之所有權，依平均地權條例第62條之規定
      ，系爭325 號、326 號、328 號土地應視為葉達三、丙○○、丁○○原有之土地，亦即葉達三、丙○○、丁○○係
      原始取得系爭325 號、326 號、328 號土地之所有權，而
      非自前案確定判決之當事人即國有財產局處繼受取得所有
      權，縱使甲○○○前就因土地重劃前之舊地號土地有租賃
      關係，亦不得依租賃契約之法律關係，主張其就已重劃分
      配予原告之系爭325 號土地為有權占有。（最高法院82年
      度台上字第554 號、85年度台上字第2642號裁判，臺灣高
      等法院暨所屬法院61年7 月28日61年度法律座談會民事類
      第14號參照）從而被告辯稱原告應受前案確定判決之拘束
      ，不得請求甲○○○拆屋還地云云，即非有據。
  (三)甲○○○、戊○○、己○○對系爭土地均無合法占有權源：
    葉達三、丙○○、丁○○均係原始取得系爭土地之所有權，
    不繼受舊地號所有權人之權利義務關係，既經認定如上，而
    被告則均不能證明其等對原始取得所有權之葉達三、丙○○
    、丁○○有何合法占有之權源，從而原告主張被告為無權占
    有，自有理由。至系爭土地係自何舊地號變更或分割何來，
    或郝振篤與戊○○間有無換地協議等爭點，因原告無庸繼受
    舊地號所有權人（包括國有財產局或其他人）之權利義務，
    本院認該爭點即無論究之必要；戊○○、己○○聲請傳訊證
    人楊玉振，亦於判決結果不生影響，均無必要一一論駁。
六、按所有人對於無權占有或侵奪其所有物者，得請求返還之，
    對於妨害其所有權者，得請求除去之，有妨害其所有權之虞
    者，得請求防止之，民法第767 條定有明文。原告為系爭土
    地之所有權人，被告則無權占有系爭土地等情，既如上述，
    則原告依民法第767 條，請求：
    1.甲○○○應自坐落系爭325號土地，如附圖所示A、B、C部
      分遷出；將該部分土地之地上物拆除，將土地返還戌○○
      、庚○○、壬○○、卯○○、巳○○、酉○○、丑○○、
      申○○、未○○、天○○、辛○○、辰○○、亥○○、寅
      ○○、子○○、癸○○、午○○及全體共有人。
    2.己○○、戊○○應自坐落系爭325 號、326 號土地，如附
      圖所示G 、I 、E 、D 、D1、J 、F 、L 部分遷出；戊○○應將該部分土地地上物拆除，暨將系爭325 號土地如附
      圖所示G 、I 、E 、D 部分土地返還戌○○、庚○○、壬○○、卯○○、巳○○、酉○○、丑○○、申○○、未○○、天○○、辛○○、辰○○、亥○○、寅○○、子○○
      、癸○○、午○○及全體共有人；暨將系爭326 號土地如
      附圖所示D1、J 、F 、L 返還丙○○。
    3.己○○、戊○○應自坐落系爭326 號、328 號土地，如附
      圖所示F1、H 、K 、H1、M 部分遷出。戊○○應將該部分
      土地地上物拆除，暨將系爭326 號土地如附圖所示H 、K
      部分返還丙○○，將系爭328 號土地如附圖所示F1、H1、
      M 部分返還丁○○。
    原告以上請求，為有理由，應予准許。
    惟己○○並非系爭271 號房屋之事實上處分權人，被上訴人
    併請求己○○拆屋還地部分，即屬無據，該部分請求應予駁
    回。
七、原告及被告己○○、戊○○皆陳明願供擔保，聲請宣告假執
    行及免為假執行，經核原告勝訴部分並無不合，爰分別酌定
    相當擔保金額准許之。至原告敗訴部分，其假執行之聲請即
    失所附麗，應併予駁回。
八、本案事證已臻明確，兩造其餘主張陳述及所提之證據，均毋
    庸再予審酌，附此敘明。
九、據上論結，原告之訴為一部有理由，一部無理由，依民事訴
    訟法第78條、第79條、第390 條第2 項、第392 條，判決如
    主文。
中　　華　　民　　國　　96　　年　　12　　月　　28　　日
                  民事第二庭  法　官　王怡雯
以上正本證明與原本無異。
如對本判決上訴，應於判決送達後20日內向本院提出上訴狀。
中　　華　　民　　國　　97　　年　　 1　　月　　 2　　日
                              書記官  鄒文南
